【裁判字號】    95,台上,5473
【裁判日期】    951005
【裁判案由】    傷害致人於死
【裁判全文】
最高法院刑事判決            九十五年度台上字第五四七三號
上   訴   人  台灣高等法院台中分院檢察署檢察官
上訴人即被告  甲○○
                      巷1號
選任辯護人  王炳輝律師
上列上訴人等因被告傷害致人於死案件，不服台灣高等法院台中
分院中華民國九十五年五月三十日第二審更審判決（九十四年度
上重更(一)字第五一號，起訴案號：台灣彰化地方法院檢察署九十
二年度偵字第三五三九號），提起上訴，本院判決如下：
    主  文
原判決撤銷，發回台灣高等法院台中分院。
    理  由
本件原判決撤銷第一審科刑之判決，經變更起訴法條後，改判論
處上訴人即被告甲○○教唆傷害人之身體，因而致人於死罪刑（
處有期徒刑九年）。固非無見。
惟查：(一)、原判決於理由內係以已判決確定之黃登宏對渠係受被
告教唆，持被告工廠工具檯上之鐵鎚前去教訓「傷害」吳滿興，
於傷害過程中，因吳滿興以三字經回罵，乃一時氣憤，在吳某遭
鐵鎚擊傷後，再撿拾地上磚塊猛擊其頭部，致吳某當場死亡之事
實，業已坦承不諱，乃資為認定被告確有本件教唆傷害致人於死
犯行之主要論據。然黃登宏於偵查、第一審及原審更審審理時迭
次供稱被告係要伊拿鐵鎚將吳滿興殺死等語（見三五三九號偵卷
第七十二、八十二、一○八頁，六二五七號偵卷第九十一頁，一
審卷(一)第十二、一二八頁背面、一審卷(二)第一二二頁、一審卷(三)
第六十二、七十頁，原審更(一)卷第一四二頁背面）。且渠於警詢
第三次詢問時坦承殺人犯行，並稱伊先前指吳滿興有辱罵伊，係
胡說的，吳某並未罵伊等語（見警卷第十頁正、背面、第十一頁
背面）。是原判決理由謂黃登宏對於被告教唆伊前往教訓「傷害
」吳滿興及吳某於案發時曾予辱罵，致黃登宏一時氣憤，持磚塊
猛擊吳某頭部等情，已經渠坦承不諱，要與上開卷證不相符合，
而有證據上理由矛盾之違法。(二)、刑法第二百七十七條第二項前
段之傷害致人於死罪，係對於犯普通傷害罪致發生死亡結果所規
定之加重結果犯，參酌同法第十七條規定，以行為人對於普通傷
害有犯意，而對於死亡之結果在客觀上能預見，但主觀上不預見
者為要件，此在傷害致人於死罪之教唆犯亦同。故上揭構成犯罪
之事實，不但應於事實欄明確認定，且須於理由內說明其所憑之
證據及認定之理由，方足以資論罪科刑，此觀諸刑事訴訟法第三
百零八條、第三百十條第一款規定甚明。原判決事實欄內，僅認
定被告於案發當日（民國九十二年四月二十日）上午六時四十分
許，在彰化縣花壇鄉○○村○○路九五七巷八十號其經營之鴻昌
鐵工廠（兼住家），教唆黃登宏至該工廠外田地教訓傷害吳滿興
，黃某因之萌生傷害犯意，乃隨手持工具檯上之鐵鎚前往質問，
並持鐵鎚打擊吳滿興頭部二、三下，因吳某罵其三字經，黃登宏
乃起殺機，撿拾地上磚塊猛擊吳某頭部，致其因顱骨骨折及蜘蛛
膜下腔出血，當場死亡等情。倘若無訛，則對於引起吳滿興死亡
之加重結果，是否在客觀上能預見，而為被告主觀上所不預見乙
節，原判決則未為明確之認定、記載；其理由欄內，對於吳滿興
死亡之結果，係正犯黃登宏於實行傷害犯行中，提升為殺人犯意
所致，如何係客觀上所能預見，而為被告主觀上所「不預見」，
亦未加論述說明，乃遽依教唆傷害致人於死罪處斷，已難謂為適
法。且加重結果犯所謂行為人對加重結果能預見，係指客觀情形
而言，與渠本身主觀上有無預見之情形不同。倘行為人主觀上已
有預見，而結果之發生又不違背其本意時，則屬刑法第十三條第
二項所規定間接故意之範疇，無復論以加重結果犯之餘地。原判
決於理由內謂傷害係破壞人身體組織之行為，吳滿興受傷而致死
亡，究非不能預見之偶然結果，渠遭黃登宏先以鐵鎚毆擊頭部二
、三下，縱黃某未再撿拾地上磚塊猛擊其頭部，吳滿興頭部遭鐵
鎚敲擊，亦有受傷致死之可能，此仍為被告可預見之結果等語，
似又認被告對於黃登宏持鐵鎚行兇毆擊吳某頭部，致其傷重死亡
之結果，主觀上亦有預見，乃竟論以教唆傷害致人於死罪責，亦
不無理由矛盾之違法。(三)、原判決理由雖以黃登宏於審判中所稱
被告曾以新台幣（下同）五百萬元利誘教唆伊殺害吳滿興等語，
所指五百萬元利誘乙事，並無證據證明及吳滿興係年已六十八歲
老翁，被告縱與之結怨，衡情亦無置之死地必要，因認應以黃登
宏於警詢所稱被告只是要伊修理（傷害）吳滿興之語，為真實可
採。然黃登宏嗣於偵審中一再自白指稱被告係要伊拿鐵鎚將吳滿
興殺死等語，已如前述，觀諸渠持以行兇之鐵鎚一頭為鈍面，其
直徑為三公分，另一頭為銳面（尖端），其直徑約零點五公分，
已經第一審審理時經當庭勘驗無誤（見一審卷(三)第六十六頁背面
），以黃某於案發時係約二十歲之精壯青年，竟執之一舉直擊已
六十餘歲之吳滿興頭部要害，造成其顱骨骨折，甚而致該鐵鎚頭
與其握柄當場分離飛出，似徵渠用力甚猛，此能否謂渠原先僅有
教訓「傷害」對方，而無殺人犯意？實饒有研求餘地。原判決對
此未詳加探求，遽以上情認被告僅有教唆傷害犯意，尚嫌速斷。
以上，或係檢察官及被告上訴意旨所指摘，或為本院得依職權調
查之事項，應認原判決仍有撤銷發回更審之原因。
據上論結，應依刑事訴訟法第三百九十七條、第四百零一條，判
決如主文。
中    華    民    國  九十五  年    十    月    五    日
                      最高法院刑事第八庭
                          審判長法官  張  淳  淙
                                法官  劉  介  民
                                法官  張  春  福
                                法官  洪  昌  宏
                                法官  蔡  彩  貞
      本件正本證明與原本無異
                                      書  記  官
中    華    民    國  九十五  年    十    月   十二   日
                                                    Ｍ


司法院資訊處製作；財團法人民間司法改革基金會備份。
